臺灣宜蘭地方法院刑事判決　　　　　　　 99年度易字第598號
公　訴　人　臺灣宜蘭地方法院檢察署檢察官
被　　　告　楊文郎
上列被告因妨害兵役案件，經檢察官聲請簡易判決處刑（99年度
偵緝字第275號），本院認為不宜逕以簡易程序為之，爰改依通
常訴訟程序審理，判決如下：
    主  文
楊文郎無罪。
    理  由
一、公訴意旨略以：被告楊文郎係後備軍人，原住於宜蘭縣五結
    鄉○○○路43號，於民國98年間遷出上開處所無故不依規定
    申報，致使宜蘭縣後備指揮部所發指定應於99年6月23日前
    往宜蘭縣宜蘭市○○路50號（金六結營區）報到之教育召集
    令無法送達，因認被告涉有妨害兵役治罪條例第10條第3項
    、第1項第3款居住處所遷移，致使教育召集令無法送達罪嫌
    。
二、公訴人認被告涉有上開罪嫌，係以卷附召集令、召集令回執
    、召集令通知貼於門首照片4幀、宜蘭縣後備指揮部列管後
    備軍人參加召集未按戶籍地居住亦未申報戶籍遷移調查表等
    件，以被告未於指定報到日向宜蘭縣宜蘭市○○路50號（金
    六結營區）報到為主要論據，訊據被告堅詞否認有意圖避免
    召集處理，而遷移居住處所不依規定申報犯行，並辯稱：伊
    於95年出獄後，回家住了1年多，那時候在收報款，97年底
    時因錢被弟弟楊文傑拿走，所以伊去報警，後來楊文傑有拿
    錢回來，母親問伊為何要去報警，跟母親吵架後，母親要伊
    搬出去，因為新竹有工作，所以住在宿舍，住到98年舊曆年
    過年前因為被開除，所以就搬出宿舍，沒有地方住，就一直
    在宜蘭流浪，沒有再回家，沒有錢的時候就撿資源回收的東
    西，後來資源回收的錢不夠，才會想要去偷東西等語。
三、按犯罪事實應依證據認定之，無證據不得認定犯罪事實；另
    不能證明被告犯罪者，應諭知無罪之判決，刑事訴訟法第
    154條第2項、第301條第1項分別定有明文。又刑事訴訟法上
    認定犯罪事實所憑之證據，雖不以直接證據為限，間接證據
    亦包括在內，然而無論直接證據或間接證據，其為訴訟上之
    證明，須於通常一般之人均不致有所懷疑，而得確信其為真
    實之程度者，始得據為有罪之認定，惟採用間接證據時，必
    其所成立之證據，在直接關係上，雖僅足以證明他項事實，
    而採此他項事實，本於推理之作用，足以證明待證事項者，
    方為合法，若係憑空之推想，則尚非間接證據，且如未發現
    相當證據，或證據不足以證明，自不能以推測或擬制之方法
    ，以為裁判之基礎，最高法院分別著有76年台上字第4986
    號、32年上字第67號、40年台上字第86號判例可資參照。又
    ，妨害兵役治罪條例前於91年6月26日修正公布，並於第10
    條第1項條文增加「意圖避免召集處理」之文字，已就本罪
    行為人之主觀要件予以明文化，亦即，依該條例第10條第1
    項規定，行為人主觀上必須「意圖避免召集處理」，且居住
    處所遷移之情形，始犯該罪，又同條第3項之罪係以犯同條
    第1項之罪為前提，故行為人仍須以主觀上具有「意圖避免
    召集處理」之犯意，始有該條例第10條第3項、第1項第3款
    居住處所遷移，致使教育召集令無法送達罪之適用。
四、經查：
  (一)被告係後備軍人，原住於宜蘭縣五結鄉○○○路43號，而
    宜蘭縣後備指揮部所核發博愛甲字932024號教育召集令，指
    定被告應於99年6月23日上午8時至9時許，至宜蘭縣宜蘭市
    ○○路50號（金六結營區）報到，該教育召集令先後經轄區
    員警於99年6月15日、同年月16日送達被告住所，因不遇被
    告，家屬亦拒絕簽收，而將該通知書黏貼於住處門首，嗣被
    告未於規定日時向指定處所報到等情，有召集令、召集令回
    執、召集令通知貼於門首照片4幀、宜蘭縣後備指揮部列管
    後備軍人參加召集未按戶籍地居住亦未申報戶籍遷移調查表
    、召集令交付情形紀錄表、後備901旅99年度教育召集報到
    人員名冊、宜蘭縣後備指揮部教點召歷史資料等件在卷可證
    （99年度偵字第3728號卷第19至26頁）。
  (二)關於被告離家之情形，證人即被告之母吳秀子於本院審理中
    證稱：被告退伍後大約在97、98年時在宜蘭住處住1年，被
    告住在家裡時，那時的工作是送報紙，後來被告和楊文傑吵
    架，派出所有來做筆錄，伊不知道他們吵什麼，伊有問他們
    ，但是他們都不肯說，2個兄弟伊都有罵，2個人後來生氣都
    搬出去了，被告住哪裡伊也不知道，99年6月的時候，警察
    送通知單來過2次，警察要伊找被告，但是伊沒有辦法聯絡
    到被告，伊告訴警察伊也找不到被告，要警察幫忙去找等語
    （參見本院卷第26至28頁100年1月18日審判筆錄），證人吳
    秀子審理中所稱被告與弟弟楊文傑爭吵，因遭其斥責後，憤
    而離家等情，核與被告所辯相符。被告復因無家可歸，致於
    98 年1月至同年3月間，多次侵入他人住處內梳洗、休息，
    而經臺灣宜蘭地方法院檢察署檢察官以99年度偵緝字第16號
    聲請簡易判決處刑，經本院以99年度簡字第79號刑事判決判
    處拘役100日確定，再佐以卷附臺灣高等法院被告全國通緝
    紀錄表（本院卷第35頁），被告於98、99年間因侵入住宅、
    竊盜案件，多次經臺灣宜蘭地方法院檢察署及本院通緝在案
    ，顯見被告於98年，確與家人吵架後負氣離家，因無家可歸
    而在外流浪等情。
  (三)綜上所述，依卷內證據資料，被告離家在外流浪，致使教育
    召集令無法送達之原因，顯非在避免召集處理之意圖下所為
    。此外依卷內資料，並無積極證據證明被告確有公訴人所指
    之犯行，不能證明被告犯罪，依法應諭知無罪之判決。
據上論斷，應依刑事訴訟法第452條、第301條第1項，判決如主
文。
本案經檢察官王清白到庭執行職務
中    華    民    國   100    年    2     月    10    日
                 刑事第四庭   法  官  辜漢忠
以上正本證明與原本無異。
如不服本判決應於收受本判決後10日內向本院提出上訴書狀，並
應敘述具體理由。若未敘述理由者，應於上訴期間屆滿後20日內
向本院補提理由書狀(均須按他造當事人之人數附繕本)。
                              書記官  林詩綺
中    華    民    國   100    年    2     月    11    日